【裁判字號】    98,簡,390
【裁判日期】    981203
【裁判案由】    醫療法
【裁判全文】
臺北高等行政法院判決
                                       98年度簡字第390號
原      告  甲○○
被      告  臺北縣政府
代  表  人  乙○○（縣長）住同.
上列當事人間醫療法事件，原告不服行政院衛生署中華民國98年
6 月1 日衛署訴字第0980009831號訴願決定，提起行政訴訟，本
院判決如下：
    主  文
原告之訴駁回。
訴訟費用由原告負擔。
    事實及理由
一、程序事項：按不服行政機關所為告誡、警告、記點或其他相
    類之輕微處分而涉訟者，應適用簡易程序，行政訴訟法第22
    9 條第1 項第4 款定有明文。本件原告不服被告所為警告處
    分，並限於函文送達後立即依法改善完竣，依上開規定，應
    適用簡易程序，本院並依同法第233 條第1 項規定，不經言
    詞辯論，逕行裁判。
二、事實概要：原告為臺北縣土城市○○路○ 段168 號1 樓「嘉
    銳牙醫診所」負責醫師，經民眾向臺北縣政府衛生局檢舉於
    原告之診所自費進行根管治療及補牙，原告未立即開立收據
    ，經該局查證屬實，被告乃以原告違反醫療法第22條第1 項
    規定，依同法第101 條規定，以98年2 月20日北府衛醫字第
    0980015188號行政處分書處原告警告處分，並限於函文送達
    後立即依法改善完竣。原告不服，經原處分機關向行政院衛
    生署提起訴願亦遭駁回，遂提起行政訴訟。
三、本件原告主張：
  (一)按醫療法第22條第1 項規定：「醫療機構收取醫療費用，應
    開給載明收費項目及金額收據。」原告之診所於98年1 月7
    日收到北縣衛生局北衛醫字第0970135927號文後當日即致電
    請教承辦人，其說明應逐次開立收據。然醫療法第22條並無
    明文規定逐次開立。患者經5 次根管治療、4 次假牙膺復合
    計13,100元，於診療程序過程中分次繳納費用並登記於冊，
    97年5 月9 日開立一張總金額13,100元之收據為雙方不爭執
    之事實。依據衛署醫字第84047909號函中說明，「全民健康
    保險醫療法」第18條規定，保險對象完成診療程序後，保險
    醫事服務機構應依本法規定向保險對象收取其應自行負擔之
    費用，掣給保險醫療費用項目明細表及收據。故本診所於完
    成診療程序後開立收據與法並無不符。
  (二)依衛生署衛署醫字第0960048049號函釋以醫療法第22條之立
    法理由稱：醫療服務機構提供服務並收取費用後，應掣給收
    據之方式主動明示該次醫療服務項目及費用以保障民眾知的
    權利，按前揭規定，醫療費用收據應以按次開立方式為之。
    然本診所提供醫療服務並收取費用後，醫師主動說明提供之
    醫療服務及費用收取方式不屬明示？民眾知的權利應包含對
    於治療方式、收費等等，非按次開立收據即可保障之。牙科
    醫療中許多療程並非一次可完成或費用甚多，療程中讓病人
    攤付以減輕負擔，若以有無逐次開立收據作為有無保障民眾
    知的權利實屬不分且不切實際等情。並聲明求為判決撤銷訴
    願決定及原處分。
四、被告則以：
  (一)原告係嘉銳牙醫診所負責醫師，經民眾於97年12月8 日以電
    話檢舉其至嘉銳牙醫診所自費進行根管治療及補牙，惟該診
    所未立即開立收據，復經嘉銳牙醫診所97年12月24日來函表
    示略以：該患者以自費看診，根管治療部份看診5 次（3 月
    10日、4 月15日、4 月18日、4 月22日、4 月25日）合計收
    費3,100 元，另假牙膺復部份收費10,000元，該診所於97年
    5 月9 日開立一張總金額13,100元之收據；且於診療程序過
    程中繳納部份費用，並登記於冊，是為正常之流程等語。惟
    療法第22條第1 項規定：「醫療機構收取醫療費用，應開給
    載明收費項目及金額之收據。」其立法目的係為醫療機構提
    供服務並收取費用後，以掣給收據之方式主動明示該次醫療
    服務之項目及收費金額，供民眾核對所接受之醫療服務項目
    及費用，以保障民眾知的權利；另行政院衛生署96年11月12
    日衛署醫字第0960048049號函釋略以：「……醫療費用收據
    應以按次開立之方式為之……」及98年2 月13日衛署醫字第
    0980062377號函釋略以：「……有關醫療收據明細仍應於每
    次看診後隨即開立。」原告違規責任，洵堪認定。
  (二)原告主張民眾知的權利應包括對於治療方式、收費等等，非
    按次開立收據即可保障之，以此作為有無保障民眾知的權利
    實屬不公且不切實際云云。按醫療法第81條及醫師法第12條
    之1 規定，醫療機構診治病人，應向病人或其家屬告知其病
    情、治療方針、處置、用藥、預後情形及可能之不良反應；
    又施行手術時，應依醫療法第63條規定，於實施手術前善盡
    告知義務。爰此可知，醫療機構收取醫療費用，依醫療法第
    22條第1 項規定，按次開立收據，使病患獲得該次醫療服務
    項目、收費金額及相關資訊，係為保障民眾知的權益方式之
    一，原告所述，顯無理由，其未於每次看診後隨即開立收據
    ，即屬違規，爰此，被告機關所為處分並無違誤等語，資為
    抗辯。並聲明求為判決駁回原告之訴。
五、經查：
  (一)按醫療法第22條第1 項規定：「醫療機構收取醫療費用，應
    開給載明收費項目及金額之收據。」同法第101 條規定：「
    違反第17條第1 項、第19條第1 項、第20條、第22條第1 項
    、第23條第1 項、第24條第1 項規定者，經予警告處分，並
    限期改善；屆期未改善者，處新臺幣1 萬元以上5 萬元以下
    罰鍰。」同法第115 條規定：「本法所定之罰鍰，於私立醫
    療機構，處罰其負責醫師。但依第107 條有併處行為人為同
    一人者，不另為處罰。」
  (二)次按行政程序法第159 條第2 項第2 款規定：「行政規則包
    括下列各款之規定︰二、為協助下級機關或屬官統一解釋法
    令、認定事實、及行使裁量權，而訂頒之解釋性規定及裁量
    基準。」又醫療法所稱主管機關：在中央為行政院衛生署；
    在直轄市為直轄市政府；在縣（市）為縣（市）政府，醫療
    法第11條定有明文。而中央主管機關行政院衛生署96年11月
    12日衛署醫字第0960048049號函釋說明二、五謂：「查醫療
    法第22條第1 項規定，醫療機構收取醫療費用，應開給載明
    收費項目及金額之收據。按上開法條之立法理由，係為醫療
    機構提供服務並收取費用後，以掣給收據之方式主動明示該
    次醫療服務之項目及收費金額，供民眾核對所接受之醫療服
    務項目及費用，以保障民眾知的權利，並非以便利民眾報稅
    為考量。…爰按前揭規定，醫療費用收據應以按次開立之方
    式為之…。」復以98年2 月13日衛署醫字第0980062377號函
    釋謂：「有關牙醫診所於連續性治療療程中分向自費病患收
    取部分醫療費用，可否於該療程結束後開給全額醫療費用收
    據疑義一案……說明二查本案所詢事項，前經本署96年11月
    12日以衛署醫字第0960048049號函業敘明在案。三次查，開
    立醫療費用收據明細，主要係為使民眾（保險對象）能獲得
    其該次就醫之費用及相關資訊（例如收費名目、保險憑證就
    醫序號…），除可保障保險對象知的權益外，亦得減少或避
    免民眾與醫療機構間之醫療相關爭議，爰有關醫療收據明細
    仍應於每次看診後隨即開立。」此為主管機關本於職權而對
    醫療法第22條第1 項所為解釋性行政規則，並無逾越醫療法
    第22條第1 項之立法目的與意旨，本件自得適用。準此，醫
    療費用收據應「按次」、「即時」開立。
  (三)查原告為臺北縣土城市○○路○ 段168 號1 樓「嘉銳牙醫診
    所」之負責醫師，有民眾於原告負責之診所自費進行根管治
    療及補牙，即原告對於該患者自97年3 月10日起至同年6 月
    6 日止，進行總共5 次根管治療（3 月10日、4 月15日、4
    月18日、4 月22日、4 月25日），看診5 次合計收費3,100
    元；4 次假牙膺復，收費10,000元，合計13,100元，原告於
    97年5 月9 日開立一張總金額13,100元之收據，此有患者病
    例資料以及治療費、根管治療收據附原處分卷可稽（原處分
    卷頁2-5 ），是原告並未於每次看診後逐次開立收據，已堪
    認定。經參照前開醫療法第22條第1 項規定之立法目的，係
    為醫療機構提供服務並收取費用後，以製作並給予收據之方
    式主動明示該次醫療服務之項目及收費金額，供民眾核對所
    接受之醫療服務項目及費用，以保障民眾知的權利；醫療費
    用收據應以按次開立之方式開立，並於每次看診後隨即開立
    ，亦經行政院衛生署96年11月12日衛署醫字第0960048049號
    函釋、98年2 月13日衛署醫字第0980062377號函釋，原告未
    於每次看診並收費後按次立即開立繳費收據，足堪認定；本
    件係裁罰原告未「按次」、「即時」開立收據，而非裁罰短
    開或漏開收據，縱原告於療程結束後、民眾前即開立一張總
    金額13,100元之收據，但仍無解於原告未「按次」、「即時
    」開立收據之事實認定。從而，被告以98年2 月20日北府衛
    醫字第0980015188號函對原告之違規行為處以警告處分，並
    限於函文送達後立即依法改善完竣，依上開規定，應核屬適
    法。
  (四)原告雖主張其診所提供醫療服務並收取費用後，醫師主動說
    明提供之醫療服務及費用收取方式亦屬明示，而民眾知的權
    利非按次開立收據即可保障，且牙科醫療中許多療程並非一
    次可完成或費用甚多，療程中讓病人攤付以減輕負擔，若以
    有無逐次開立收據作為有無保障民眾知的權利實屬不分且不
    切實際云云。查民眾知的權利雖有多種方式，惟醫療法第22
    條第1 項就醫療收費明細部分所為規範，其規定醫療機構提
    供服務並收取費用後，掣據主動明示該次醫療服務之項目及
    收費金額，供民眾核對所接受之醫療服務項目及費用，亦屬
    保障民眾知的權利之一環，毋庸置疑。又原告舉行政院衛生
    署衛署醫字第84047909號函，觀其內容主要在於釐清「全民
    健康保險醫事服務機構特約及管理辦法」第24條規定是否牴
    觸醫療法第18條之規定，且依照該號函釋之目的，係說明全
    民健康保險特約醫院、診所應依上開規定主動製給保險對象
    收費明細表及收據，而與本案醫療診所應該於每次看診收費
    後按次立即開立繳費收據之案件事實有間，故原告此部份之
    主張委不足取。
六、綜上所述，原告違規之情事，原處分予以警告處分並限期改
    善，並無違誤，訴願決定予以維持，亦無不合，原告起訴請
    求撤銷訴願決定及原處分，為無理由，應予駁回。本件事證
    已臻明確，兩造其餘攻擊防禦方法，經核與判決之結果不生
    影響，爰不一一論列。
據上論結，本件原告之訴為無理由，爰依行政訴訟法第233 條第
1 項、第98條第1 項前段，判決如主文。
中    華    民    國    98    年    12   月      3    日
               臺北高等行政法院第四庭法  官   林  妙  黛
上為正本係照原本作成。
本件以訴訟事件所涉及之法律見解具有原則性者為限，始得於本
判決送達後20日內向本院提出上訴狀並表明上訴理由，如已於本
判決宣示後送達前提起上訴者，應於判決送達後20日內補具上訴
理由（均按他造人數附繕本），且經最高行政法院許可後方得上
訴。
中    華    民    國    98    年    12   月      3    日
                                     書記官   蔡  逸  萱


司法院資訊處製作；財團法人民間司法改革基金會備份。
